臺灣高等法院臺中分院刑事判決
111年度上訴字第1221號
上  訴  人  
即  被  告  PHAM VAN DUNG（中文名:范文勇，越南籍）




上列上訴人因妨害自由等案件，不服臺灣彰化地方法院111年度
訴字第180號，中華民國111年3月28日第一審判決（起訴案號：
臺灣彰化地方檢察署110年度偵字第15883號），提起上訴，本院
判決如下：
    主  文
上訴駁回。
PHAM VAN DUNG（中文名:范文勇）緩刑貳年，並應向公庫支付新
臺幣壹拾萬元。
    事實及理由
壹、審判範圍：
　　按民國110年6月16日修正公布、同年月18日施行之刑事訴訟
    法第348條規定：「上訴得對於判決之一部為之（第1項）。
    對於判決之一部上訴者，其有關係之部分，視為亦已上訴。
    但有關係之部分為無罪、免訴或不受理者，不在此限（第2
    項）。上訴得明示僅就判決之刑、沒收或保安處分一部為之
    （第3項）。」同日修正公布、施行之刑事訴訟法施行法第7
    條之13規定「中華民國110年5月31日修正通過之刑事訴訟法
    施行前，已繫屬於各級法院之案件，於施行後仍適用修正前
    刑事訴訟法第348條規定；已終結或已繫屬於各級法院而未
    終結之案件，於施行後提起再審或非常上訴者，亦同。」查
    本案係於上開規定修正施行後之111年5月25日繫屬本院，此
    有臺灣彰化地方法院111年5月24日彰院毓刑辰111訴180字第
    1110011523號函之本院收案章戳可稽（見本院卷第3頁）。
    是本案上訴之效力及其範圍，應依現行刑事訴訟法第348條
    規定判斷。又參諸刑事訴訟法第348 條第3 項規定之立法理
    由，宣告刑、數罪併罰所定之應執行刑、沒收，倘若符合該
    條項的規定，已得不隨同其犯罪事實，而單獨成為上訴之標
    的，且於上訴人明示僅就刑上訴時，第二審法院即不再就原
    審法院所認定之犯罪事實為審查，而應以原審法院所認定之
    犯罪事實，作為論認原審宣告刑、執行刑及沒收妥適與否的
    判斷基礎。本案上訴人即被告PHAM VAN DUNG（中文名：范
    文勇，下稱被告）提起上訴，明示僅對原審量刑部分提起上
    訴，有刑事上訴理由狀在卷可憑（見本院卷第15頁），是本
    案犯罪事實及論罪與沒收部分不在上訴範圍，本院即不再就
    原審法院認定之犯罪事實及論罪與沒收重為審查，而僅就原
    審法院所認定之犯罪事實，作為原審量刑妥適與否之判斷基
    礎，合先敘明。
貳、本案據以審查量刑妥適與否之原審所認定犯罪事實及罪名：
一、被告基於乘他人急迫之困境貸以金錢，而取得與原本顯不相
    當重利之犯意，於110年9月6日，在臺中市○○區○○街00號，
    乘PHAM MINH TOAN（中文名：范明全，下稱范明全）因轉換
    雇主急需資金週轉之際，貸予范明全新臺幣（下同）3萬元
    之現金，約定利息計算方式為1個月1期，每期利息4,500元
    （換算年利率為214.7%，計算式：4,500÷25,500÷30×365＝2.
    1470 ），范明全則簽發借據1紙交予被告作為債務之擔保，
    借款期間為3個月，最後1個月則需清償本金3萬元及利息4,5
    00元。被告於借款當日即預扣首期利息，實際僅交付25,500
    元予范明全。嗣范明全接續以匯款方式支付後2期利息，本
    金部分迄未清償。被告以此方式取得與原本顯不相當之重利
    ，總計取得利息13,500元。
二、被告借款予范明全後，因范明全未繼續支付利息，且未清償
    本金，被告竟夥同真實姓名年籍不詳，綽號「阿雄」、「小
    胖」、「THAO」及另名不詳之越南籍成年人士，基於以強暴
    、脅迫、恐嚇、傷害等足以使人心生畏懼之方法取得重利及
    剝奪行動自由之犯意聯絡，接續為下列行為：
  ㈠被告於110年12月15日下午10時30分許前某時，致電范明全佯
    稱需重新簽寫借據而邀范明全與其會合。被告嗣駕駛不知情
    之黎妙瀞所有車牌號碼00-0000號自小客車搭載其友人「阿
    雄」及另名暱稱不詳之越南籍人士至范明全之彰化縣○○鎮○○
    路0段00號住處，范明全接獲被告來電後不疑有他，遂於同
    日下午10時30分許，在鹿港鎮上址住處前，進入由被告駕駛
    之上開車輛。范明全上車後，被告旋即駕駛上開車輛，夥同
    上揭友人，強押范明全至臺中市○○區○○○路0段000巷000○0號
    房屋，控制范明全之行動與對外聯絡，以此方式剝奪范明全
    之行動自由。其間，被告與其友人「阿雄」、「THAO」分別
    徒手或持三節棍毆打范明全，被告並對范明全恫稱：如果不
    簽借據，就要將你賣給別人，並將你載到山上等語，使范明
    全心生畏懼，而依被告指示簽寫借款越南盾7,000萬元之借
    據1紙。被告為迫使范明全儘快還款，另行單獨基於恐嚇危
    害安全之犯意，於同日下午11時許，以范明全持用之行動電
    話撥打予范明全之妻PHAM THUY LINH（中文名：范垂玲，下
    稱范垂玲），對范垂玲稱：只要拿新臺幣（下同）6萬元就
    放范明全回去等語，使范垂玲心生畏懼，致生危害於安全。
  ㈡嗣被告等人承前加重重利及剝奪他人行動自由之接續犯意，
    於翌（16）日某時許，由被告駕駛上開車輛，自上揭㈠之地
    點，強押范明全至臺中市梧棲區某處。其間，「阿雄」、「
    小胖」等人再以徒手或持三節棍方式，毆打范明全。被告則
    於同日上午1時38分許，承前恐嚇范垂玲之接續犯意，以范
    明全持用之行動電話撥打予范垂玲，對范垂玲恫稱：我將范
    明全以10萬元賣給他人，你要拿10萬元來贖等語，使范垂玲
    心生畏懼，致生危害於安全。
  ㈢被告等人續前述加重重利及剝奪他人行動自由之犯意，由被
    告駕駛上開車輛，於同年月16日上午3、4時許，自上揭㈡之
    地點，強押范明全至臺中市梧棲區另一處所，此期間「阿雄
    」、「小胖」再以徒手或持三節棍方式，毆打范明全。
  ㈣其後，被告等人再承前加重重利及剝奪他人行動自由之犯意
    ，由被告僱請計程車，搭載「阿雄」、「小胖」，於同年月
    16日下午4時許，強押范明全，自上揭㈢之地點返回臺中市○○
    區○○○路0段000巷100之0號房屋。其間，被告、「小胖」、
    「阿雄」等人分別以徒手或持金屬刀、甩棍等方式，共同毆
    打范明全，被告並要求范明全打電話回其越南家中籌款，並
    向其恫稱：如果你不打回去，我就打你等語，使范明全心生
    恐懼。上開期間，范明全因遭被告等人毆打，因而受有臉部
    挫傷、左眼球及左眼眶組織挫傷、右肩挫傷、右手臂挫傷等
    傷害。被告承前㈠、㈡恐嚇范垂玲之接續犯意，以范明全之行
    動電話聯絡范垂玲，恫嚇並催討借款，使范垂玲心生畏懼，
    致生危害於安全。被告等人以上開方式，剝奪范明全行動自
    由，歷時約19小時許，其等並著手強取重利，惟並未以此方
    式直接取得重利，因而未遂。
三、被告就前開犯罪事實一所為，係犯刑法第344條第1項之普通
    重利罪；就前開犯罪事實二所為，係犯刑法第344條之1第2
    項、第1項之加重重利未遂罪、同法第302條第1項之剝奪行
    動自由罪、同法第305條之恐嚇危害安全罪。就犯罪事實二
    所犯上開各罪間，係以一行為而觸犯數罪之想像競合犯，應
    從較重之刑法第344條之1第2項、第1項之加重重利未遂罪處
    斷。被告所為上開2罪間，犯意各別，行為互殊，應予分論
    併罰。又加重重利未遂罪為未遂犯，依刑法第25條第2項規
    定，按既遂犯之刑減輕之。　
參、上訴駁回之理由：
一、被告上訴意旨略以：
　㈠被告坦承全部犯行，犯後態度良好，且獲得告訴人范明全及
    被害人范垂玲之原諒。被告所為固有不該，然此事係因告訴
    人欠錢不還，自己因未婚妻懷孕必須用錢，才出此下策，實
    非無端施暴行兇之人，犯罪動機尚非竣惡，且對於後續未能
    克制本身行為而與施加暴行，已誠心悔悟，客觀上所施犯罪
    手段尚非兇殘，足認被告對於社會規範之認知並無重大偏離
    ，行為控制能力亦無異常。再者，被告在臺灣工作，兢兢業
    業3年之久，先前未有其他犯罪，懇請法內施仁，就被告一
    時衝動所為犯行，給予被告自新機會。
　㈡原審漏未審酌被告已符合法院加強緩刑宣告實施要點第2點第
    1款、第4款、第5款、第6款之初犯、自白犯罪且態度誠懇；
    犯罪後因向被害人或其家屬道歉，出具悔過書或給付合理賠
    償，經被害人或其家屬表示宥恕，以及告訴人同意緩刑等情
    。就此原審判決完全未予審酌，自有違法之處。
　㈢考量被告坦承犯行並與告訴人和解，態度良好，堪認其經此
    偵審及科刑之教訓，今後應知所警惕，而無再犯之虞，因認
    本件原判決所宣告之刑度，以暫不執行為適當，懇請為諭知
    緩刑之宣告，以勵自新。
二、按量刑之輕重，係屬事實審法院得依職權自由裁量之事項，
    苟於量刑時，已依行為人之責任為基礎，並斟酌刑法第57條
    各款所列情狀，而未逾越法定範圍，又未濫用其職權，即不
    得遽指為違法；且在同一犯罪事實與情節，如別無其他加重
    或減輕之原因，下級審量定之刑，亦無過重或失輕之不當情
    形，則上級審法院對下級審法院之職權行使，原則上應予尊
    重。原審量刑時，已以行為人之責任為基礎，審酌被告自陳
    ：高中畢業之智識程度，已婚，育有7歲之雙胞胎子女，父
    母健在，目前其女友已懷孕即將生產之家庭生活經濟狀況；
    其年值青壯，不思以正當方式獲取財產利益，為圖不法厚利
    ，竟趁告訴人需款孔急之際貸予金錢而收取高額利息，導致
    告訴人深陷鉅額利息之泥沼，亦危害經濟交易秩序，嗣後並
    因告訴人積欠款項無力償還，竟夥同其他越南籍人士以強暴
    等方式侵害告訴人、被害人之權利，造成告訴人、被害人受
    有精神及身體上之痛苦，所為殊值非難，兼衡被告本案所貸
    放及收取之利息數額及規模，施以強暴、傷害、恐嚇、剝奪
    他人行動自由等手段，其犯後於法院審理中終能坦承犯行，
    並與告訴人、被害人達成和解（然並未載明和解金額及給付
    金額，僅表明原諒之旨），而徵得彼等之原諒等一切情狀，
    就普通重利罪及加重重利未遂罪分別量處有期徒刑2月及6月
    ，並均諭知易科罰金之折算標準。復斟酌被告上開所犯各罪
    之刑期總和，其犯罪次數及各次犯行犯罪時間各節，定應執
    行有期徒刑7月及諭知易科罰金之折算標準。查原審判決已
    詳述其科刑所憑之依據，並已具體斟酌刑法第57條各款所列
    情形而為量定，並未逾越法定刑之範圍，亦不違背罪刑相當
    原則，即無輕重失衡之情形。是原審判決上開量刑尚稱妥適
    ，被告就量刑部分提起上訴，請求給予自新機會，其上訴並
    無理由，應予駁回。
肆、末按行為經法院評價為不法之犯罪行為，且為刑罰科處之宣
    告後，究應否加以執行，乃刑罰如何實現之問題。依現代刑
    法之觀念，在刑罰制裁之實現上，宜採取多元而有彈性之因
    應方式，除經斟酌再三，認確無教化之可能，應予隔離之外
    ，對於有教化、改善可能者，其刑罰執行與否，則應視刑罰
    對於行為人之作用而定。倘認有以監禁或治療謀求改善之必
    要，固須依其應受威嚇與矯治之程度，而分別施以不同之改
    善措施（入監服刑或在矯治機關接受治療）；反之，如認行
    為人對於社會規範之認知並無重大偏離，行為控制能力亦無
    異常，僅因偶發、初犯或過失犯罪，刑罰對其效用不大，祇
    須為刑罰宣示之警示作用，即為已足，此時即非不得緩其刑
    之執行，並藉違反緩刑規定將入監執行之心理強制作用，謀
    求行為人自發性之改善更新。而行為人是否有改善之可能性
    或執行之必要性，固係由法院為綜合之審酌考量，並就審酌
    考量所得而為預測性之判斷，但當有客觀情狀顯示預測有誤
    時，亦非全無補救之道，法院仍得在一定之條件下，撤銷緩
    刑（參刑法第75條、第75條之1），使行為人執行其應執行
    之刑，以符正義。由是觀之，法院是否宣告緩刑，有其自由
    裁量之職權，而基於尊重法院裁量之專屬性，對其裁量宜採
    取較低之審查密度，祇須行為人符合刑法第74條第1項所定
    之條件，法院即得宣告緩刑，與行為人犯罪情節是否重大，
    是否坦認犯行並賠償損失，並無絕對必然之關聯性（最高法
    院102年度台上字第4161號刑事判決可資參照）。查本院審
    酌被告未曾因故意犯罪而受有期徒刑以上刑之宣告，此有臺
    灣高等法院被告前案紀錄表在卷可稽。被告犯後於原審審理
    中坦承犯行，並與告訴人、被害人達成和解，而徵得彼等之
    原諒，已如前述，告訴人於原審審理時並表明同意法院對被
    告為緩刑之宣告（見原審卷第161頁），且於卷附111年3月 
    18日之和解書再次記載告訴人同意法院對被告為緩刑宣告之
    情，並拋棄對被告刑事告訴及民事請求（見原審卷第171頁
    ）等節，本院因認經此偵審程序及刑之宣告，已足促使 被
    告心生警惕，尚無再犯之虞，上開宣告之刑，以暫不執行為
    適當，爰依刑法第74條第1項第1款之規定，對被告宣告緩刑
    2年，以啟自新。另為促使被告日後遵守法律，確實明瞭其
    所為為法所不能容許，本院認除上述緩刑宣告外，尚有賦予
    被告一定負擔之必要，以確保其能記取教訓，另依刑法第74
    條第2項第4款規定，命被告應向公庫支付10萬元。又被告受
    緩刑之宣告，倘違反上開本院所定負擔情節重大，足認原宣
    告之緩刑難收其預期效果，而有執行刑罰之必要時，檢察官
    得依刑事訴訟法第476條及刑法第75條之1第1項第4款之規定
    ，聲請撤銷本件緩刑之宣告，併予敘明。
伍、被告經合法傳喚，無正當理由不到庭，爰不待其陳述逕行判
    決。　　
據上論斷，應依刑事訴訟法第371條、第368條，判決如主文。 
本案經檢察官鍾孟杰提起公訴，檢察官陳幸敏到庭執行職務。
中　　華　　民　　國　　111 　年　　6 　　月　　30　　日
        　　刑事第六庭    審判長法　官  張  靜  琪
　　　　　　　　　　　　　　    法　官  鍾  貴  堯
　　　　　　　　　　　  　　　  法　官  劉  柏  駿     
以上正本證明與原本無異。   
除普通重利罪部分檢察官及被告均不得上訴外，其餘得上訴。
如不服本判決應於收受送達後20日內向本院提出上訴書狀，其未
敘述上訴理由者，並得於提起上訴後20日內向本院補提理由書（
均須按他造當事人之人數附繕本）「切勿逕送上級法院」。因疫
情而遲誤不變期間，得向法院聲請回復原狀。

                                書記官  許  美  惠
　　　　　　　　　　　　　　　　
中　　華　　民　　國　　111 　年　　6 　　月　　30　　日